【裁判字號】    84,重訴,51
【裁判日期】    951115
【裁判案由】    侵權行為損害賠償
【裁判全文】
臺灣高等法院民事判決                  84年度重訴字第51號
原      告  金圓環證券股份有限公司
法定代理人  戊○○
訴訟代理人  吳玲華律師
複 代理 人  謝佩玲律師
            林士祺律師
被      告  丙○○
訴訟代理人  曾習賢律師
被      告  丁○○
被      告  乙○○
被      告  甲○○
上三人共同
訴訟代理人  時  傑律師
上列當事人間因被告丙○○等違反證券交易法等案件，原告提起
刑事附帶民事訴訟，請求侵權行為損害賠償事件，經本院刑事庭
裁定移送前來，本院於民國95年10月25日言詞辯論終結，判決如
下：
    主  文
原告之訴及假執行之聲請均駁回。
訴訟費用由原告負擔。
    事實及理由
一、本件原告起訴主張：
(一)被告丙○○等人，於民國（下同）81年間炒作厚生公司股票
    ，而在炒作期間，共同意圖為自己不法之所有，施用詐術，
    於81年9月14日至16日連續3日同時於各證券商掛出出售厚生
    股票之賣單，再利用其在原告公司所使用之人頭馮超業、鄧
    少倫、趙士汾、陳光娟等之帳戶大量買進厚生股票，造成股
    票成交之假象，致原告誤以為股票已成交，被告所交付之空
    頭支票將如數兌現，而於81年9月16日將被告買進之股票股
    款共計新台幣（下同）206,828,301元由世華銀行匯款繳給
    台灣證券交易所，再由交易所交付予賣出厚生股票之證券商
    。
(二)嗣被告丙○○等人即自賣出股票之證券商處取走出售股票之
    價款，然渠等於原告公司所買進厚生股票部分，竟違約不履
    行交割，造成原告公司遭證券交易所處分違約股票，因而受
    有310,863,197元之損失。被告等人以上開詐欺方式取得之
    股款，實際上即係原告公司所交付之款項，該行為致原告公
    司受有鉅大之損失，被告犯行，顯然構成詐欺罪，並違反證
    券交易法第155條第1項第1、2款之規定，構成同法第171條
    之罪。被告丙○○就前開侵權行為之事實，應對原告公司負
    損害賠償之責任。
(三)被告丁○○係鵬惠股份有限公司（下稱鵬惠公司）之負責人
    ，與丙○○共謀詐欺，簽發支票數紙交付丙○○等人之詐欺
    集團，充當在原告公司使用人頭帳戶大量買進厚生公司股票
    之交割款。惟該支票屆期全部遭受退票，丁○○與丙○○有
    共同犯意聯絡與行為分擔，至為灼然。
(四)被告乙○○、甲○○兩人，負責被告丙○○之財務，專為被
    告丙○○炒作股票記帳調度金錢。被告乙○○並於世華銀行
    營業部開設活儲00000000000帳戶供丙○○使用；被告甲○
    ○亦於世華銀行營業部開設活儲0000000000-0帳戶供丙○○
    使用。81年9月16日被告乙○○帳戶尚有268,162,591元之餘
    額，而被告甲○○帳戶中亦有187,379,449元之餘額，兩人
    竟不用其活儲餘額支付前開鵬惠公司之支票，任令退票而於
    同年9月17日悉數領走上開二帳戶之款項。且於本件被告丙
    ○○違約交割案爆發後，被告乙○○、甲○○二人更於同年
    9月20日清晨擬將帳冊文件及交割單等證據搬至母親住處藏
    匿，而經調查局人員查獲始未得逞。
(五)民法第184條第1項後段規定，因故意或過失，不法侵害他人
    之權利者，負損害賠償責任。同法第185條第1項規定，數人
    共同不法侵害他人之權利者，連帶負損害賠償責任。又證券
    交易法第155條第3項規定，違反前二項規定者，對於善意買
    入或賣出有價證券之人所受之損害，應負賠償之責。被告丙
    ○○、丁○○、乙○○、甲○○等4人共同詐欺、炒作厚生
    公司股票，致原告受有財產上之損失，揆諸前開法條規定，
    原告自得請求被告丙○○等人連帶負損害賠償之責，為此請
    求：1.被告等應連帶給付原告310,863, 197元及自訴狀繕本
    送達翌日起至清償日止按週年利率5％計算之利息；2.原告
    願供擔保請准宣告假執行。
二、被告答辯：
(一)被告丙○○部分：
  1.按刑事附帶民事起訴，刑事諭知無罪時，應以判決駁回原告
    之訴，但經原告聲請時，應將附帶民事訴訟移送管轄法院，
    刑事訴訟法第503條第1定有明文。查本件原告所稱被告詐欺
    等事實，未經檢察官提起公訴，雖經移送併證券交易法一案
    審理，惟違反證交法不等於有詐欺，且刑事判決部分已認定
    被告無罪確定，故本件應駁回其訴。（本院卷(一)60頁）。
  2.次查被告與原告公司間並無關係，原告公司因違約交割，遭
    台灣證券交易所處分違約股票造成310,863,197元之損失，
    縱係屬實，亦與被告無涉，尤非刑事訴訟法第487條第1項所
    規定之損害。且依證券交易法第16條之規定，證券商分為自
    營商、經紀商、承銷商；同法第15條規定其經營業務為有價
    證券之行紀或居間；同法第151條及第153條規定在集中交易
    市場報價買賣股票者為經紀商，買賣不為交割時，由證券商
    負責。從而，在集中交易市場報價買賣股票之人及不履行交
    割之人，係為證券商，至為明顯。本案被告丙○○，並未委
    託原告買賣，原告違約交割遭受證券交易所處分所受之損害
    ，其損害亦係因原告公司為向第三人交付財物而發生，自與
    被告無涉等語置辯。
  3.答辯聲明：(1)原告之訴駁回；(2)願供擔保請宣告免為假執行
    。
(二)被告丁○○、乙○○、甲○○部分：
  1.本件被告丁○○、甲○○並非刑事訴訟之被告，亦非依民事
    應負責之人，故原告公司之起訴不合法。又依刑事訴訟法第
    503條第1項但書及同法條第2項之規定，如經原告聲請，雖
    應將附帶民事訴訟移送民事庭，惟民事庭應令補繳訴訟費用
    ，否則亦應駁回其訴，本件附帶民事訴訟原告既未補繳裁判
    費，依法即應駁回其起訴。
  2.本件原告雖主張被告丙○○組成詐欺集團，在原告公司利用
    人頭帳戶炒作厚生公司股票，犯罪所得約50億元，原告公司
    因上開帳戶違約，遭台灣證券交易所處分，為此請求被告等
    連帶賠償其損害云云，惟原告所指各節均與事實不符。被告
    丙○○為正當商人，經營投資股票十餘年均未有違法情事，
    81年間被告丙○○實因其以丙種方式在國華證券公司買賣股
    票，適當時翁大銘羈押在案，因有票貼及借票關係一時週轉
    失靈，被告丙○○既無事前不為交割之謀議，亦無詐欺意思
    ，此亦經承辦檢察官認定（台北地方法院檢察署81年偵字第
    21143號起訴書）。被告丙○○既無詐欺等情，則被告丁○
    ○等3人根本與之無關，更不可能有共犯之情。
  3.原告另指被告丁○○與丙○○共謀簽發支票供作炒股之用，
    惟詐欺罪之成立要件，須使用詐術，使人陷於錯誤因而為財
    物之交付，共犯更須有犯意聯絡與行為之分擔，然本件並無
    實據證明被告等有上開詐欺行為，被告丁○○僅係基於朋友
    關係，應丙○○邀請，擔任鵬惠公司之名義負責人。被告丁
    ○○並無實際參與公司任何業務，亦無參與股票投資行為，
    更遑論有參與不為交割之事。
  4.原告指稱被告乙○○、甲○○均負責本案被告丙○○之財務
    且案發後搬運帳冊企圖隱匿等情，亦與事實不符。查被告甲
    ○○於81年間並未在丙○○處工作，此經調查局約談，亦查
    無證據，且未經檢察官起訴，自非刑事訴訟之被告，原告公
    司對之提起附帶民事訴訟，自有未合。被告乙○○雖為丙○
    ○之會計，惟並無共謀不法及隱匿帳冊等情，更與不為交割
    無關。
  5.綜上，被告丁○○、甲○○並無參與丙○○投資股票之行為
    ，亦非違反證券交易法刑事部分之被告。被告乙○○雖為刑
    事被告，並經判決有罪，惟亦與不為交割無關。本件被告丁
    ○○等3人均無民法第184條之侵權行為，原告提起附帶民事
    訴訟請求連帶賠償，為無理由等語置辯。
  6.並答辯聲明：(1)原告之訴及其假執行之聲請均駁回；(2)願供
    擔保請免為假執行。
三、兩造不爭執之事實：
(一)被告丙○○因違反證券交易法案件違約交割部分，經本院刑
    事庭89年度重上更(三)84號判決被告丙○○應執行有期徒刑1
    年8月、違反證券交易法第155條第1項第3、4款部分，亦經
    本院94重金上更(四)32號判決有期徒刑10月確定之事實，有本
    院刑事庭89年度重上更(三)84號判決、94重金上更(四)32號判決
    、最高法院94年台上字第786號判決可稽 (見本院卷(三)第37
    至159頁、本院卷(四)第15至20頁、94至119頁)。
(二)被告丙○○、乙○○詐欺部分經本院刑事庭89年度重上更(三)
    84 號判決認被告丙○○之行為與詐欺之構成要件並不相同
    ，而檢察官既未起訴，亦未併予審理之事實，有本院刑事庭
    89年度重上更(三)84號判決 (見本院卷(三)第156頁)。
(三)被告乙○○因違反證券交易法案件違約交割部分，經本院刑
    事庭89年度重上更(三)84號判決有期徒刑5月確定之事實，有
    本院刑事庭89年度重上更(三)84號判決、最高法院94年台上字
    第786號判決在案(見本院同上卷)。
(四)原告告訴被告丁○○、甲○○所涉違反證券交易法、詐欺罪
    部分，業經台灣台北地方法院檢察署92年度偵字第18313號
    處分不起訴。原告自訴部分，亦經台灣台北地方法院85年度
    自更(二)字第41號判決被告丁○○、甲○○自訴不受理確定等
    事實，有台灣台北地方法院檢察署92年度偵字第18313號不
    起訴處分書、台灣台北地方法院85年度自更(二)字第41號判決
    在卷可稽 (見本院卷(三)第14、228、229頁)。
四、按「因犯罪而受損害之人，於刑事訴訟程序固得附帶提起民
    事訴訟，對於被告及依民法負賠償責任之人，請求回復其損
    害」、「刑事訴訟諭知無罪、免訴或不受理之判決者，應以
    判決駁回原告之訴、「對於在證券交易所上市之有價證券，
    不得有下列各款之行為：一在集中交易市場委託買賣或申報
    買賣，業經成交而不履行交割，足以影響市場秩序。‧‧三
    意圖抬高或壓低集中交易市場某種有價證券之交易價格，與
    他人通謀，以約定價格於自己出售，或購買有價證券時，使
    約定人同時為購買或出售之相對行為。四意圖抬高或壓低集
    中交易市場某種有價證券之交易價格，自行或以他人名義，
    對該有價證券，連續以高價買入或以低價賣出。五意圖造成
    集中交易市場某種有價證券交易活絡之表象，自行或以他人
    名義，連續委託買賣或申報買賣而相對成交。六意圖影響集
    中交易市場有價證券交易價格，而散布流言或不實資料。七
    直接或間接從事其他影響集中交易市場有價證券交易價格之
    操縱行為。前項規定，於證券商營業處所買賣有價證券準用
    之。違反前二項規定者，對於善意買入或賣出有價證券之人
    所受之損害，應負賠償責任。」，刑事訴訟法第487條第1項
    、第503條第1項、證券交易法第155條第1、2、3項分別定有
    明文。經查原告主張被告丙○○、乙○○詐欺部分經本院刑
    事庭89年度重上更(三)84號判決認被告丙○○之行為與詐欺之
    構成要件並不相同，且檢察官既未起訴，故未併予審理，原
    告告訴被告丁○○、甲○○所涉違反證券交易法、詐欺罪部
    分，業經台灣台北地方法院檢察署92年度偵字第18313號處
    分不起訴。原告自訴部分，亦經台灣台北地方法院85年度自
    更(二)字第41號判決被告丁○○、甲○○自訴不受理。又被告
    丙○○因違反證券交易法案件違約交割部分，經本院刑事庭
    89年度重上更(三)84號判決被告丙○○應執行有期徒刑1年8月
    、違反證券交易法第155條第1項第3、4款部分，亦經本院94
    重金上更(四)32號判決有期徒刑10月，被告乙○○因違反證券
    交易法案件違約交割部分，經本院刑事庭89年度重上更(三)84
    號判決有期徒刑5月，並均已確定事實，已如上述，揆諸首
    揭規定，原告主張被告等詐欺及被告丁○○、甲○○違反證
    券交易法部分，或未經檢察官起訴或經諭知不受理判決，原
    告主張被告丙○○、乙○○違反證券交易法部分，被告丙○
    ○、乙○○雖經判決有罪確定，惟此部分之被害人以善意買
    入或賣出有價證券而受損害之人為限，原告僅係證券商，並
    未因而善意買入或賣出有價證券之事實，亦為原告所不爭執
    ，是縱原告因被告丙○○、乙○○違反證券交易法行為而與
    其客戶間有賠償問題，亦屬原告與其客戶間之民事糾葛，仍
    難認原告屬上開法條所規定之被害人，揆諸首揭規定，原告
    以被告犯詐欺罪及證券交易法第155條第1項、第3項規定提
    起附帶民事訴訟，為本件請求，於法均有未合，自應駁回之
    。
五、綜上所述，被告等所涉詐欺罪部分，或未併予審理或未經檢
    察官起訴或經諭知不受理判決，原告主張被告等違反證券交
    易法部分，被告丙○○、乙○○雖經判決有罪確定，惟原告
    僅係證券商，並未因而善意買入或賣出有價證券而受損害，
    非屬證券交易法第155條第3項所定之被害人，從而原告依侵
    權行為法律關係及證券交易法第155條規定，提起本件附帶
    民事訴訟請求被告等連帶給付原告310,863,197元及自訴狀
    繕本送達翌日起至清償日止按週年利率5％計算之利息，依
    侵權行為請求部分為不合法、依證券交易法請求部分為無理
    由，均不應准許，原告假執行之聲請亦失所附麗，應併予駁
    回。
六、本件事證已臻明確，兩造其餘主張與舉證，與本件判決結果
    無涉，毋庸一一審酌，併予敘明。
七、結論：本件原告之訴為一部不合法、一部無理由，依民事訴
    訟法第78條，判決如主文。
中    華    民    國    95    年    11    月    15    日
                    民事第十四庭
                        審判長法  官  許正順
                              法  官  張  蘭
                              法  官  魏麗娟
正本係照原本作成。
如不服本判決，應於收受送達後20日內向本院提出上訴書狀，其
未表明上訴理由者，應於提出上訴後20日內向本院補提理由書狀
（均須按他造當事人之人數附繕本）上訴時應提出委任律師或具
有律師資格之人之委任狀；委任有律師資格者，另應附具律師資
格證書及釋明委任人與受任人有民事訴訟法第466條之1第1項但
書或第2項（詳附註）所定關係之釋明文書影本。
中    華    民    國    95    年    11    月    16    日
                              書記官  于  誠
附註：
民事訴訟法第466條之1（第1項、第2項）：
對於第二審判決上訴，上訴人應委任律師為訴訟代理人。但上訴
人或其他法定代理人具有律師資格者，不在此限。
上訴人之配偶、三親等內之血親、二親等內之姻親，或上訴人為
法人、中央或地方機關時，其所屬專任人員具有律師資格並經法
院認為適當者，亦得為第三審訴訟代理人。


司法院資訊處製作；財團法人民間司法改革基金會備份。
